---
title: "Bazhenova-Svetlana-PEC1"
output:
  pdf_document:
    toc: true
  html_document:
    toc: true
date: "`r Sys.Date()`"
---

```{r,echo=FALSE,warning = FALSE,message = FALSE}
knitr::purl(input = "act 1-1.Rmd", output = "Bazhenova-Svetlana-PEC1.R",documentation = 0)
```

# Repositorio Github

Todos los datos y codigo se encuentran en el repositorio siguiente: 

https://github.com/sv-bazh/UOC_Omics_PEC1_06112024

# Abstract

Este estudio busca a hacer una pequena analisis de los datos usados en el estudio de Palau-Rodriguez et al (2018) y a hacer uso del paquete SummarizedExperiment de Bioconductor creando un contenedor unificando los datos del experimento. El estudio original ha analizado los datos clinicos y metabolicos de 39 patientes antes y despues de la cirugia bariatrica. 
Este estudio se enfoca en verificar la relacion entre las diferencias en el tiempo T0 (un mes antes de la operacion) y el tiempo T5 (6 meses después de la operacion) en las metricas siguentes: el BMI (Body Mass Index) y los niveles de la serotonina, la glucosa en la sangre y el tryptophan. En los estudios publicados se han demostrado relaciones entre el BMI y la serotonina (Georgescu et al 2021), la serotonia y el tryptophan (la serotonina esta metabolizada a partir del triptophan, Leathwood 1987) y el BMI y la glucosa (hay estudios como Yuliawuri et al 2024 que demuestran que no hay suficiente correlacion entre los dos y otro como Patel et al 2023 que dicen que si la hay).

# Objetivos del estudio

- Descarga y transformacion de datos 
- Breve exploracion de los datos
- Observacion de BMI, Glucosa, Serotinina y Tryptophan
- Creacion de un SummarizedExperiment


# Materiales y métodos

Los materiales usados en este estudio fueron los datasets usados inicialmente en el estudio siguiente:

*Palau-Rodriguez M, Tulipani S, Marco-Ramell A, Miñarro A, Jáuregui O, Sanchez-Pla A, Ramos-Molina B, Tinahones FJ, Andres-Lacueva C. Metabotypes of response to bariatric surgery independent of the magnitude of weight loss. PLoS One. 2018 Jun 1;13(6):e0198214. doi: 10.1371/journal.pone.0198214. PMID: 29856816; PMCID: PMC5983508.*

Los datasets fueron extractos del [repertorio Gitbub](https://github.com/nutrimetabolomics/Metabotyping2018) : y consisten en 3 ficheros csv siguientes:

**DataValues_S013.csv** : medidas de los valores clinicos y metabolicos de 39 pacientes (marcados con numeros entre 1 y 39) en 4 momentos temporales (T0, T2, T4, T5)

**DataInfo_S013.csv** : descripcion de las columnas del dataset DataValues

**AAInformation_S006.csv** : informacion sobre los metabolitos usados en el dataset DataValues

Los datos fueron transformados usando R y R Studio. Los detalles de las versiones estan abajo:

```{r,echo=FALSE,warning = FALSE,message = FALSE}
sessionInfo()
```

Los paquetes usados en este estudio y la creacion del documente fueron los siguientes (marcados en codigo R por si faltara su instalacion):

```{r}
#if (!require("BiocManager", quietly = TRUE))
#    install.packages("BiocManager")
#BiocManager::install(version = "3.19")

#BiocManager::install("SummarizedExperiment")

#install.packages('data.table')
#install.packages('tidyr')
#install.packages('stringr')
#install.packages("plotly")
#install.packages("ggpubr")
#install.packages("webshot")
```

En la parte de Observacion de BMI, Glucosa, Serotinina y Tryptophan, la diferencia entre los valores T5 y T0 fue relativa a T0, o sea que fue calculada como (T5-T0)/T0

La correlacion de Pearson fue usada para ver la correlacion entre las diferencias de valores, ignorando las filas con valores faltantes. 




# Resultados

Carga y transformacion de los datos para facilitar una exploracion de datos. He elejido representar los datos con las columnas de pacientes (SUBJECTS, numerados 1 y 39), los puntos temporales de analysis (timepoint, T0, T2, T4, T5), las columnas con los datos clinicos de los pacientes et las columnas de los valores metabolicos. Para facilitar la lecturade este documento, el preview de las 5 primeras filas con las columnas se encuentra en el anexo.

```{r,echo=FALSE,warning = FALSE,message = FALSE}
library(data.table)    
library(tidyr)
library(stringr)
v = read.csv('DataValues_S013.csv')
val <- subset(v, select=-c(X,X.1,SUBJECTS,SURGERY, AGE, GENDER,Group))
pats <- subset(v, select= c(SUBJECTS,SURGERY, AGE, GENDER,Group))
valt <- transpose(val)

colnames(valt) <- rownames(val)
rownames(valt) <- colnames(val)

# duplico el VarName para despues usarlo como Index
valt$VarName <- rownames(valt)

# separo el Varname para tener el punto temporal como una columna separada
valt2 <- separate(valt, col = VarName, into = c("varname", "timepoint"), sep = "_")

pats$SURGERY<-as.factor(pats$SURGERY)
pats$GENDER<-as.factor(pats$GENDER)
pats$Group<-as.factor(pats$Group)

melt_data <- melt(valt2, id = c("varname", "timepoint"))

colnames(melt_data)[colnames(melt_data) == 'variable'] <- 'SUBJECTS'

reshaped_values <- melt_data %>%
  pivot_wider(names_from = varname, values_from = value)

all_values <- merge(x=reshaped_values,y=pats,all.x=TRUE)

all_values$SUBJECTS<-as.factor(all_values$SUBJECTS)
all_values$timepoint<-as.factor(all_values$timepoint)
all_values$SURGERY<-as.factor(all_values$SURGERY)
all_values$GENDER<-as.factor(all_values$GENDER)
all_values$Group<-as.factor(all_values$Group)
all_values$na_count <- apply(is.na(all_values), 1, sum)
```

## Exploracion de los datos

### Reparticion de patientes por genero, edad, tipo de cirugia y grupo

```{r,echo=FALSE,warning = FALSE,message = FALSE}
summary(pats$GENDER)
summary(pats$SURGERY)
summary(pats$AGE)
summary(pats$Group)
```
Hay mas del doble de pacientes mujeres (27 vs 12 hombres). 
El doble de pacientes tuvo una cirugía by pass (26 vs 13 tubular)
La edad de los pacientes es compresa entre los 19 y 59 años.
24 pacientes fueron parte del grupo 1 y 15 del grupo 2.

En el grafico siguiente vemos mejor la representacion de los pacientes por datos clinicos.

```{r,echo=FALSE,warning = FALSE,message = FALSE}
library(ggplot2)
library(dplyr)
ggplot(pats, aes(x = GENDER, y = AGE, color = SURGERY,shape=Group)) +
  geom_jitter(width = .15)

```

Las mujeres tuvieron una mayor dispersion de edad.


### Valores faltantes


Miramos los valores faltantes en las filas en el grafico abajo:


```{r,echo=FALSE,warning = FALSE,message = FALSE}
library(ggplot2)
library(dplyr)


ggplot(all_values, aes(x = AGE, y = na_count,color = GENDER,shape=as.factor(SURGERY))) +
  geom_point() +
  facet_wrap(~ timepoint,nrow =1)

```

Vemos que las filas con mas valores faltantes aparecen mas con el paso de tiempo lo que no es sorprendente ya que hay un drop out de los pacientes del estudio. Una mayor cantidad de hombres son drop out en proporcion a las mujeres.

Ahora miramos los valores faltantes en las columnas :

```{r,echo=FALSE,warning = FALSE,message = FALSE}
library(plotly)

plot_ly(x = colSums(is.na(all_values)), y = colnames(all_values), type = 'bar', orientation = 'h')%>%
layout(title = "Cantidad de filas con valores faltantes por columna")

```

Haciendo un grafico rapido vemos que la mayoria de las columnas tienen menos de 20 filas faltantes. 

Tenemos en cuenta que cada columna tiene hasta 39*4 = 156 filas posibles.
Con una pequena funcion podemos ver que las columnas con mas datos faltantes son :

```{r,echo=FALSE,warning = FALSE,message = FALSE}
namedCounts <- sapply(all_values, function(x) sum(is.na(x)))
namedCounts <- namedCounts[namedCounts>20]
print(paste0(names(namedCounts)," :",unname(namedCounts)))
```


Podemos ver la evolucion de algunas variables en el tiempo, mirando las diferencias por edad, sexo y tipo de cirugía.

El grafico siguiente representa la variacion de BMI:

```{r,echo=FALSE,warning = FALSE,message = FALSE}
library(ggplot2)
library(dplyr)

ggplot(all_values, aes(x = AGE, y = bmi,color = GENDER,shape=as.factor(SURGERY))) +
  geom_point() +
  labs(title="Variacion del bmi en el tiempo, por edad, sexo y tipo de cirugía") +
  facet_wrap(~ timepoint,nrow =1)
```
Vemos que como lo demuestra el estudio original, hay una bajada progresiva del BMI en el tiempo para ambos generos y tipos de cirugia, asi que para todas las edades.

El grafico siguiente representa la variacion del nivel de glucosa:

```{r,echo=FALSE,warning = FALSE,message = FALSE}
library(ggplot2)
library(dplyr)
ggplot(all_values, aes(x = AGE, y = GLU,color = GENDER,shape=as.factor(SURGERY))) +
  geom_point() +
  labs(title="Variacion del GLU en el tiempo, por edad, sexo y tipo de cirugía") +
  facet_wrap(~ timepoint,nrow =1)
```
Vemos una bajada progresiva en el nivel de glucosa despues de la operacion (en los graficos T2, T4 y T5) para ambos generos y tipos de cirugia, asi que para todas las edades.

El grafico siguiente representa la variacion del nivel de tryptophan:

```{r,echo=FALSE,warning = FALSE,message = FALSE}
library(ggplot2)
library(dplyr)
ggplot(all_values, aes(x = AGE, y = Trp,color = GENDER,shape=as.factor(SURGERY))) +
  geom_point() +
  labs(title="Variacion del Trp en el tiempo, por edad, sexo y tipo de cirugía") +
  facet_wrap(~ timepoint,nrow =1)
```
Vemos una bajada en el nivel de tryptophan subito despues de la operacion (en el grafico T2) para ambos generos y tipos de cirugia, asi que para todas las edades. En los puntos T4 y T5 el nivel de tryptophan sale de nuevo, sin pero lograr los niveles del antes de la operacion.

El grafico siguiente representa la variacion del nivel de la serotonina:

```{r,echo=FALSE,warning = FALSE,message = FALSE}
all_values$Serotonin[all_values$Serotonin == -99.000] <- NA
all_values$Serotonin[all_values$Serotonin == -99.000] <- NA
library(ggplot2)
library(dplyr)

ggplot(all_values, aes(x = AGE, y = Serotonin,color = GENDER,shape=as.factor(SURGERY))) +
  geom_point() +
  labs(title="Variacion de la Serotonina en el tiempo, por edad, sexo y tipo de cirugía") +
  facet_wrap(~ timepoint,nrow =1)
```

En general se ve una ligera bajada en el nivel de serotonina después de la operacion (T2) con una salida mas tarde, logrando niveles superiores a antes de la operacion en T5.

## Observacion de BMI, Glutamate, Serotinin y Tryptophan

Construimos el dataset que regrupa los patientes con sus datos clinicos y las diferences relativas entre los puntos T5 y T0 en las variables de bmi, Glutamat, Serotonina y Tryptopha. Abajo podemos ver el resumen del dataset las primeras 5 filas del dataset.

```{r,echo=FALSE,warning = FALSE,message = FALSE}
ser_trp_t0_t5 <- subset(v, select= c(SUBJECTS,SURGERY, AGE, GENDER,Group,GLU_T0,GLU_T5,bmi_T0,bmi_T5,Trp_T0,Trp_T5,Serotonin_T0,Serotonin_T5))
ser_trp_t0_t5$Serotonin_T0[ser_trp_t0_t5$Serotonin_T0 == -99.000] <- NA
ser_trp_t0_t5$Serotonin_T5[ser_trp_t0_t5$Serotonin_T5 == -99.000] <- NA

ser_trp_t0_t5$SUBJECTS<-as.factor(ser_trp_t0_t5$SUBJECTS)
ser_trp_t0_t5$SURGERY<-as.factor(ser_trp_t0_t5$SURGERY)
ser_trp_t0_t5$GENDER<-as.factor(ser_trp_t0_t5$GENDER)
ser_trp_t0_t5$Group<-as.factor(ser_trp_t0_t5$Group)

ser_trp_t0_t5$Serotonin_diff <- (ser_trp_t0_t5$Serotonin_T5 - ser_trp_t0_t5$Serotonin_T0)/ser_trp_t0_t5$Serotonin_T0
ser_trp_t0_t5$bmi_diff <- (ser_trp_t0_t5$bmi_T5 - ser_trp_t0_t5$bmi_T0)/ser_trp_t0_t5$bmi_T0
ser_trp_t0_t5$Trp_diff <- (ser_trp_t0_t5$Trp_T5 - ser_trp_t0_t5$Trp_T0)/ser_trp_t0_t5$Trp_T0
ser_trp_t0_t5$GLU_diff <- (ser_trp_t0_t5$GLU_T5 - ser_trp_t0_t5$GLU_T0)/ser_trp_t0_t5$GLU_T0

ser_trp <- subset(ser_trp_t0_t5, select= c(SUBJECTS,SURGERY, AGE, GENDER,Group,GLU_diff,bmi_diff,Trp_diff,Serotonin_diff))
summary(ser_trp)
head(ser_trp)
```

Miramos con unos graficos si hay una diferencia en las diferencias entre las metricas en el tiempo por sexo y tipo de cirugía. 

El grafico siguiente representa las diferences del BMI entre los puntos en el tiempo T5 y T0.

```{r,echo=FALSE,warning = FALSE,message = FALSE}
library(ggplot2)
library(dplyr)

ggplot(ser_trp, aes(x = GENDER, y = bmi_diff, color = SURGERY)) +
  labs(title="Diferencias del BMI entre T5 y T0, por edad, sexo y tipo de cirugía") +
  geom_jitter(width = .2)
```
Vemos que la diferencia es un poco mas alta para las mujeres y los tipos de cirugia aparencen a varios niveles para ambos sexos.


El grafico siguiente representa las diferences del nivel de glucosa entre los puntos en el tiempo T5 y T0.

```{r,echo=FALSE,warning = FALSE,message = FALSE}
library(ggplot2)
library(dplyr)
ggplot(ser_trp, aes(x = GENDER, y = GLU_diff, color = SURGERY)) +
  labs(title="Diferencias del nivel de Glucosa entre T5 y T0, por edad, sexo y tipo de cirugía") +
  geom_jitter(width = .2)
```
Vemos que la diferencia en los niveles de glucosa es un poco mas alta para las mujeres y los tipos de cirugia aparencen a varios niveles para ambos sexos.



El grafico siguiente representa las diferences del nivel de serotonina entre los puntos en el tiempo T5 y T0.


```{r,echo=FALSE,warning = FALSE,message = FALSE}
library(ggplot2)
library(dplyr)
ggplot(ser_trp, aes(x = GENDER, y = Serotonin_diff, color = SURGERY)) +
  labs(title="Diferencias del nivel de Serotonina entre T5 y T0, por edad, sexo y tipo de cirugía") +
  geom_jitter(width = .2)
```

Tenemos mucho menos participantes hombres y pacientes con cirugía tubulas cuyo nivel de serotonina a podido ser medido en ambos momentos T0 y T5. Las diferences de niveles son inferiores para la cirugía tubular para los hombres. 

El grafico siguiente representa las diferences del nivel de tryptophan entre los puntos en el tiempo T5 y T0.

```{r,echo=FALSE,warning = FALSE,message = FALSE}
library(ggplot2)
library(dplyr)
ggplot(ser_trp, aes(x = GENDER, y = Trp_diff, color = SURGERY)) +
  labs(title="Diferencias del nivel de Tryptophan entre T5 y T0, por edad, sexo y tipo de cirugía") +
  geom_jitter(width = .2)
```

Al igual que para la serotonina, tenemos mucho menos pacientes hombres y ambos sexos con cirugía tubular que hayan tenido las medidas de tryptophan el ambos puntos T0 y T5. La diferencia es superior para las pocas mujeres con cirugia tubular, lo que no es el caso para los hombres.



Miramos la correlacion entre las diferencias de niveles de glucosa y el BMI

```{r,echo=FALSE,warning = FALSE,message = FALSE}
library("ggpubr")

ggscatter(ser_trp, x = "bmi_diff", y = "GLU_diff", 
          add = "reg.line", conf.int = TRUE, 
          cor.coef = TRUE, cor.method = "pearson",
          xlab = "Relative difference of bmi between T5 and T0", ylab = "Relative difference of GLU between T5 and T0")
```


Miramos la correlacion de Pearson entre las diferencias entre los niveles de glucosa y bmi.

```{r,echo=FALSE,warning = FALSE,message = FALSE}
cor.test(ser_trp$GLU_diff, ser_trp$bmi_diff,  method = "pearson", use = "complete.obs")
```
Hay una correlacion significativa entre las diferencias en el nivel de Glucosa y el BMI (p-value < 0.05)

Ahora miramos la correlacion entre las diferencias de niveles de serotonina y el BMI.

```{r,echo=FALSE,warning = FALSE,message = FALSE}
library("ggpubr")

ggscatter(ser_trp, x = "bmi_diff", y = "Serotonin_diff", 
          add = "reg.line", conf.int = TRUE, 
          cor.coef = TRUE, cor.method = "pearson",
          xlab = "Relative difference of bmi between T5 and T0", ylab = "Relative difference of Serotonin between T5 and T0")
```
Miramos la correlacion de Pearson entre las diferencias entre los niveles de serotonina y bmi.

```{r,echo=FALSE,warning = FALSE,message = FALSE}
cor.test(ser_trp$Serotonin_diff, ser_trp$bmi_diff,  method = "pearson", use = "complete.obs")
```
No hay una correlacion significativa entre las diferencias en el nivel de serotonina y el BMI (p-value > 0.05)

Ahora miramos la correlacion entre las diferencias de niveles de serotonina y las diferencias de niveles de tryptophan.

```{r,echo=FALSE,warning = FALSE,message = FALSE}
library("ggpubr")

ggscatter(ser_trp, x = "Trp_diff", y = "Serotonin_diff", 
          add = "reg.line", conf.int = TRUE, 
          cor.coef = TRUE, cor.method = "pearson",
          xlab = "Relative difference of tryptophan between T5 and T0", ylab = "Relative difference of Serotonin between T5 and T0")
```

Miramos la correlacion de Pearson entre las diferencias entre los niveles de serotonina y las diferencias de niveles de tryptophan.


```{r,echo=FALSE,warning = FALSE,message = FALSE}
cor.test(ser_trp$Serotonin_diff, ser_trp$bmi_diff,  method = "pearson", use = "complete.obs")
```

No hay una correlacion significativa entre las diferencias en el nivel de serotonina y las diferencias de niveles de tryptophan (p-value > 0.05)



## Contenedor SummarizedExperiment

El codigo abajo contiene los comentarios sobre la construccion del contenedor pedido para esta PEC.
El contenedor final (las primeras 5 filas) esta en el anexo.
El resumen del contenedor esta abajo:

```{r,echo=FALSE,warning = FALSE,message = FALSE}

#Podemos extraer los metadatos de los pacientes de las primeras lineas del dataset DataValues. Necesitamos que el index de la tabla de metadatos sean los mismos numeros de los pacientes (la columna SUBJECTS). 

library(data.table)    
library(tidyr)
library(stringr)
library(SummarizedExperiment)

dv = read.csv('DataValues_S013.csv')
dv <- subset(dv, select=-c(X,X.1,SURGERY, AGE, GENDER,Group))

col_metadata <- fread('DataValues_S013.csv', select = c("SURGERY", "AGE", "GENDER","Group"))
rownames(col_metadata) <- dv$SUBJECTS

rownames(dv) <- dv$SUBJECTS

dvt <- transpose(dv)

colnames(dvt) <- rownames(dv)
rownames(dvt) <- colnames(dv)
dvt = dvt[-1,]

dvt <- dvt[order(row.names(dvt)), ]

#En orden de tener la estructura correcta para crear los assays de un SummarizedExperiment tendremos que hacer una transposicion de los datos en el dataset de los valores para tener los samples (aqui la columna SUBJECTS) como columnas. 

#Necesitamos crear la tabla de los metadatos de la filas (nombres de metabolitos y datos que cambian en el tiempo). Para ello vamos a unificar las tablas DataInfo y AAInformation.

#El index de la tabla va a tener que ser el mismo que el index de la tabla de los valores nueva (dvt). 

#Verificamos los valores de la columna Description del dataset DataInfo y vemos que son reduntandes asi que podemos quitar la columna ya que no aporta ninguna informacion util.
#Las columnas X y VarName contienen los mismos valores asi que podemos quitar también la columna X

di = read.csv('DataInfo_S013.csv',row.names = 1)

# quito las filas que son parte del dataset de datos clinicos de los pacientes
di <- di[!(row.names(di) %in% c('SUBJECTS','SURGERY','AGE','GENDER','Group','X')),]

# quito la columna Description ya que el unico valor es dataDesc
di2 <- di[,-3] 

# duplico el VarName para despues usarlo como Index
di2$VarName_dup <- di2$VarName

# separo el Varname para tener el punto temporal como una columna separada
di4 <- separate(di2, col = VarName, into = c("varname", "timepoint"), sep = "_")

# quito todos los caracteres non alphanumericos a la columna varname
di4$var_alphanum <- str_replace_all(di4$varname, "[^[:alnum:]]", "")


da = read.csv('AAInformation_S006.csv')
da <- subset(da, select=-c(X,X.1))

da$var_alphanum <- str_replace_all(da$Metabolite.abbreviation, "[^[:alnum:]]", "")

# construimos los metadatos de las features unificando los dataset AAInformation_S006.csv y DataInfo_S013.csv modificados previamente 

row_metadata <- merge(x=di4,y=da,all.x=TRUE)
row.names(row_metadata) <- row_metadata$VarName_dup
row_metadata <- subset(row_metadata, select=-c(var_alphanum,VarName_dup,varname))
row_metadata <- row_metadata[order(row.names(row_metadata)), ]


se <- SummarizedExperiment(
  assays = list(counts = dvt),
  colData = col_metadata,
  rowData = row_metadata,
  metadata = "Palau-Rodriguez M, Tulipani S, Marco-Ramell A, Miñarro A, Jáuregui O, Sanchez-Pla A, Ramos-Molina B, Tinahones FJ, Andres-Lacueva C. Metabotypes of response to bariatric surgery independent of the magnitude of weight loss. PLoS One. 2018 Jun 1;13(6):e0198214. doi: 10.1371/journal.pone.0198214. PMID: 29856816; PMCID: PMC5983508."
)
se
```

Podemos ver la estructura del assay : las columnas son los patientes y cada fila es una variable medida en un punto del tiempo.

```{r, echo=FALSE}
head(assay(se))
```
Las columnas (colData, abajo primeras 5 filas) contienen los datos clinicos de los pacientes. 

```{r, echo=FALSE}
head(colData(se))
```

Las filas (rowData, primeras 5 filas) contienen los datos de cada variable. 

```{r,echo=FALSE,warning = FALSE,message = FALSE}
head(rowData(se))
```

Finalmente los metadatos contienen el nombre del estudio.

```{r,echo=FALSE,warning = FALSE,message = FALSE}
metadata(se)
```
El contenedor esta guardado como fichero contenedor.rda en el repositorio Github.

```{r,echo=FALSE,warning = FALSE,message = FALSE}
save(se, file = "contenedor.rda")
```


# Discusion 

Los datos de esta PEC fueron estudiados en modo extensivo en el estudio de Palau-Rodriguez et al (2018). Las limitaciones del tamaño del documento final de la PEC permitieron un enfoque a muy pocas preguntas. 

En la parte de carga y exploracion de los datos, una limpieza fue necesaria para quitar las columnas y filas X aparecidas en todos los ficheros. El proceso mas largo fue para mi la transformacion de los datos en formatos necesarios en una parte para la analisis exploratoria y de correlacion y de otra parte para la construccion del contenedor SummarizedExperiment. Con el ultimo no estoy convencida de que sea el formato correcto ya que tenemos todas las variables metabolicas que son repetidas 4 veces (una vez para cada punto temporaneo). He resuelto ese problema poniendo toda la descripcion de los datos incluyendo una columna de punto temporaneo en la parte rowData del contenedor. 

El dataset de los valores contenia muchos valores NA. En un estudio mas amplio, hubiera tenido que tomar decisiones en cuanto al modo de tratarlos (reemplazarlos con un valor, quitar las medidas o los pacientes etc). En la analisis de este estudio me limite a quitarlos.

No hice un estudio extenso de los outliers en todas las columnas. He encontrado unos outliers (valores -99.000) en las columnas midiendo la Serotonina y las he reemplazado con NA. 

En cuanto a los valores faltantes, hay mas hombres con el tiempo. La explicación puede ser que los hombres vuelven menos a tomar las medidas.
Algunos valores metabólicos tienen mas NA que los otros lo que puede ser debido al modo de tomar muestras o a unas perdidas en el analisis.
Vemos una bajada en el BMI y una bajada menos significativa en el nivel de glucosa. El tryptophan y la serotonina tienen una bajada mas visible después de la operación pero los valores suben de nuevo con el tiempo. He encontrado la confirmación de bajadas de nivel de serotonina después de la cirugía bariatrica en una web de cirujanos que hacen este tipo de cirugía (https://samabariatrics.com). 

Observando las diferencias entre antes la operación y 6 meses después, vemos una mayor diferencia en el BMI y en nivel de glucosa para las mujeres. Hay menos pacientes hombres que controlan el nivel de serotonina y tryptophan en ambos momentos.

Balándonos únicamente en las diferencias de valores de glucosa y BMI antes de la cirugía y 6 meses después de la cirugía, hemos podido ver una correlación entre diferencias de niveles de glucosa y diferencias de BMI. No hubo correlación para las diferencias de niveles de serotonina y diferencias de BMI y tampoco para las diferencias de niveles de serotonina con las diferencias de niveles de tryptophan.


# Bibliographia

Palau-Rodriguez M, Tulipani S, Marco-Ramell A, Miñarro A, Jáuregui O, Sanchez-Pla A, Ramos-Molina B, Tinahones FJ, Andres-Lacueva C. Metabotypes of response to bariatric surgery independent of the magnitude of weight loss. PLoS One. 2018 Jun 1;13(6):e0198214. doi: 10.1371/journal.pone.0198214. PMID: 29856816; PMCID: PMC5983508.

Georgescu T, Lyons D, Heisler LK. Role of serotonin in body weight, insulin secretion and glycaemic control. J Neuroendocrinol. 2021 Apr;33(4):e12960. doi: 10.1111/jne.12960. PMID: 33909316; PMCID: PMC11475328.

Leathwood PD. Tryptophan Availability and Serotonin Synthesis. Proceedings of the Nutrition Society. 1987;46(1):143-156. doi:10.1079/PNS19870018

Yuliawuri, H., Handoko, S. M., Simarmata, A. K. and Wibowo, J. (2024) “Correlation between body mass index (BMI) and blood glucose level among people in RMCI Jakarta: A cross-sectional study”, Science Midwifery, 12(3), pp. 1381-1386. doi: 10.35335/midwifery.v12i3.1642.

Patel, Bhumika J1; Mehta, Dhaval N.2; Vaghani, Ansee3; Patel, Keyur4. Correlation of Body Mass Index (BMI) with Saliva and Blood Glucose Levels in Diabetic and Non-Diabetic Patients. Journal of Pharmacy and Bioallied Sciences 15(Suppl 2):p S1204-S1207, July 2023. | DOI: 10.4103/jpbs.jpbs_159_23
 
https://samabariatrics.com/4-ways-bariatric-surgery-affects-hormones/#:~:text=A%20diet%20high%20in%20carbohydrates,resulting%20in%20more%20mood%20swings, consultado el 05.11.2024
 
# Anexo

El preview de la tabla con todos los datos listos para la exploracion.

```{r,echo=FALSE,warning = FALSE,message = FALSE}
head(all_values)
```

Las dimensiones completas del contenedor SummarizedExperiment:

```{r,echo=FALSE,warning = FALSE,message = FALSE}
dimnames(se)
```


